最　高　行　政　法　院　判　決　　　　　　　　　　九十一年度判字第四八八號
　　原　　　告　鄉邑建設開發有限公司
　　代　表　人　乙○○
　　被　　　告　財政部臺灣省中區國稅局
　　法定代理人　甲○○
右當事人間因營利事業所得稅事件，原告不服行政院中華民國八十九年五月一日台八
十九訴字第一二一八六號再訴願決定，提起行政訴訟。本院判決如左：
　　主  文
原告之訴駁回。
訴訟費用由原告負擔。
　　事  實
緣原告民國八十三年度營利事業所得稅結算申報，列報前五年核定虧損扣除額新台幣
（下同）一二、二五四、五一三元。被告初查，以其於八十一至八十三年間涉嫌未依
規定取得實際承包人所開立之發票，而係取得出借牌照廠商鼎佑暘營造股份有限公司
（下稱鼎佑暘公司）所開立之不實發票充當營業成本，案經臺中縣稅捐稽徵處查獲，
並經臺中市稅捐稽徵處就其營業稅部分裁處罰鍰在案，違章行為屬實，乃核定其八十
一年及八十二年度核定虧損否准自本期扣除。原告不服，申經復查結果，未准變更，
提起訴願、再訴願，亦均遭決定駁回，遂提起本件行政訴訟，茲摘兩造訴辯意旨於
次：
原告起訴意旨及補充理由略謂：一、鼎佑暘公司經公訴人及刑事判決認定並非虛設之
公司行號，被告取得其開立之發票，即無「未依法取得憑證」之情事：本案緣起高國
綱經營之鼎佑暘公司於八十四年五月間被調查局中機組查獲涉嫌虛設行號，引發實際
發包委由鼎佑暘營造承攬興建「鄉林凱悅」個案之原告受到波及，復因鼎佑暘公司之
負責人高國綱經臺灣臺中地方法院八十七年七月七日八十四年度訴字第一七九七號刑
事判決，以該公司無承攬營造工程事實，填載不實之工程開工報告書、申請建築執照
、填製會計憑證，判處有期徒刑五年有案為由，駁回原告訴願之請求，再訴願決定亦
按相同理由維持原決定。現依臺灣高等法院臺中分院八十九年五月二十六日八十七年
度上訴字第二二○二號刑事判決主旨：原判決撤銷。高國綱．．．均無罪。依據判決
理由二、（三）所述：「．．．證人即鄉邑建設開發股份有限公司之員工洪勝義亦提
出工程合約、營造綜合保險單、鄉邑建設支付予鼎佑暘公司營造工程款之開票記錄彙
總表、開票紀錄、統一發票等件影本存卷可參．．．」同判決理由二、（四）所述：
「．．．，另公訴人所指被告等未實際承攬施作部分，其中美城國際開發源泰建設、
富澤建設開發分經行政法院八十七年度判字第二三七號、第二三八號，八十九年度判
字第一五二號判決撤銷再訴願決定在案．．．」，則再訴願決定理由稱：「查再訴願
人於八十一年至八十三年間涉嫌取得出借牌照廠商鼎佑暘公司所開立之不實發票充當
成本，其帳簿自屬不完備」即不再成立，營業稅部分補徵確定尤屬冤抑。二、原告八
十三年度營利事業所得額均能正確計算，且無短漏報所得，依立法意旨，業已符合「
會計帳冊簿據完備」之條件：按「查舊所得稅法第三十五條（修正所得稅法第三十九
條）所稱『會計帳冊簿據完備』一語，除會計帳冊簿據，應依法同法第三章第二節、
商業會計法及本部對帳簿憑證有關解釋令為認定標準外，所稱『完備』，自應以業經
依照上開法令設置帳簿，並依法取得憑證為要件．．．。」「查所得稅法第三十九條
關於公司組織營利事業盈虧互抵之規定，其所稱帳冊簿據完備乙詞，係指帳簿已依法
設置並記載，且憑證單據之授受齊全而言」，固分別為財政部五十二年十一月二十二
日台財稅發第八二一○號令及財政廳五十五年三月十七日財稅一字第一六六三一號令
所明釋。唯其適用之要件，依立法真意，應以無法正確計算所得額為前提，而非字面
上的「依法取得憑證」或「憑證單據之授受齊全」，否則徒具「帳冊簿據完備」之形
式要件，其實質內容若達無法正確計算所得額而按同業利潤標準核定者，豈不仍可適
用盈虧互抵？故現行相關法令有關帳冊簿據完備與否之規定，應係以其所得額能否正
確計算為前提，不應不辨而致混淆。原告八十一、八十二、八十三年度營利事業所得
稅申報案件，均經被告依據帳證審查核定所得額在案，並無「所得額無法正確計算」
之情事，訴願決定，其營業成本自無法正確計算自與事實不符。三、本案依臺中市稅
捐稽徵處復查決定，認定原告確與鼎佑暘營造公司有合作建屋之事實，且金額高達全
部工程款之40.5 %，而非一般未實際承包工程，僅係收取蓋牌費用占全部工程款2.5%
之情形截然不同：按所謂「出借牌照」廠商，係指未實際承包工程，僅於相關營造申
請文件上蓋章而收取費用者而言。依據鈞院八十七年度判字第二三九號判決及八十九
年度判字第一五二號判決就案情內容所述（按同一案件，事實只有一個，可適用於同
事實所屬之其他案件），鼎佑暘公司負責人於中區機動組調查得承認該公司有部分工
程係未實際承攬工程之施作，而僅收取費用提供蓋牌服務者，其收費率為全部工程款
2.5%，但依臺中市稅捐稽徵處已復查決定確定（臺中市稅捐稽徵處八十六年六月二十
一日中市稅法字第三二一四四號復查決定書），證實確有合作事實之金額為一八、五
○七、四九七元，高達全部工程款四五、七一四、二八七元之40.5 %，遠遠高於2.5%
，顯見被告認定原告係取得「出借牌照」廠商之發票，與事實不符而相互矛盾，至於
，依訴願決定及復查決定理由所引述之鈞院八十四年度判字第二二七八號、八十六年
度判字第二一五九號判決理由，若有進貨事實，其未依規定取得進項憑證金額，如未
超過十萬元或未達全年進貨總金額5%者，可依財政部八十三年七月十三日台財稅第八
三一六○一一七五號函釋認屬違章情節輕微，免視為帳冊簿據不完備，唯其僅係對個
案判決之見解，僅可供參考，且財政部八十三年七月二十三日台財稅第八三一六○一
一七五號函係針對短漏報所得稅額所作之規定，與本案案情截然不同，前述兩則鈞院
判決引用財政部上函之規定，即有未當。再退一步言，若適用前述判決之理由，只要
低於全年進貨總額之5%，即屬情節輕微，可適用盈虧互抵之規定，則原告八十三年度
經查帳核定始產生課稅所得，亦即八十三年度才發生盈虧互抵之適用，而八十三年度
若依訴願決定及復查決定理由所述，其未依規定取得憑證之金額只有一、五五七、八
○七元，僅占全年進貨總額1.84 %，遠低於5%，則八十三年度已符合會計帳冊簿據完
備之條件，且八十一、八十二及八十三年度均經會計師查核簽證，並如期申報，則依
所得稅法第三十九條規定，當然可適用盈虧互抵之規定而扣除八十一、八十二年度核
定之虧損，原處分、復查決定、訴願決定及再訴願決定均將申請適用盈虧互抵之年度
誤解為八十一、八十二年度，實屬認事用法之錯誤。四、依訴願決定理由未段指稱，
原告支付價款中，只有二、一四四、四二三元受款人為該營造廠外，餘工程款之收款
人均為其他營利事業，乃因原告發包給該公司承包時，雙方基於工程趕工及專業分工
之必要性，同意該公司在原告認可下，可將工程轉包其他營造廠商協作，但為確保施
工品質及工程進度，該公司必須派駐優良監工人員確實到工地監工，轉包之工程款雖
由承包廠商請款，但由原告直接付給轉包之廠商，以爭取轉包廠商之信賴與配合，原
處分、復查決定、訴願決定及再訴願決定均未查明及了解實際工程轉包運作之事實，
即做出錯誤之處分，因原告代承包之鼎佑暘公司支付工程款給轉包之廠商，業於八十
一年八月二十八日早上於原告主管會議室中與鼎佑暘公司高國綱等商議決定，並非如
訴願決定理由第四段所稱：「．．．並未約載有關同意轉包及由訴願人付款予轉包廠
商之事項．．．」。五、原告八十三年度營利事業所得稅結算申報係委託會計師查核
簽證，依其查核報告書記載，並無損益無法正確計算之情事，且該案亦經被告依法審
查，並依據帳證資料核定所得額在案，並無「所得額無法正確計算」之情事。六、被
告誤將「營造業管理規則」作為課稅依據之荒謬。按「營造業管理規則」，係營造主
管機關為管理營造業需要而頒定之行政管理規章，課稅之依據則為「稅法」，違背行
政管理規章者，未必違反稅法，違反稅法者，亦未必違反行政管理規章，試問「路邊
攤」、「地下工廠」之存在，其違反商業登記法、工廠法至為明確，卻是依法納稅之
營利事業，豈能因其違反行政管理規章即視同違反稅法規定，租稅法律主義之精神何
在？七、為發掘事實，請訊問證人敬業會計師事務所王日春會計師及高國綱出庭作證
，並准予言詞辯論。綜上所述，本案原告興建「鄉林凱悅」之個案，確實發包給鼎佑
暘公司承作並經營業稅主管機關查核證實，該公司確有承包合作之事實，至於該公司
是否另於承包其他工程而涉及出借牌照情事，則非原告所能了解或控制。依據財政部
七十六年五月二十八日台財稅第七六二一七四六號函釋，若營利事業有進貨事實主張
不知情者，得享受所得稅法第三十九條有關盈虧互抵之待遇。本案原告確有發包給鼎
佑暘公司承包之事實，並依規定取得該公司之合法憑證，則會計帳冊簿據完備，符合
所得稅法第三十九條規定，自可享受盈虧互抵之待遇。為此，請判決撤銷原處分、復
查決定及一再訴願決定等語。
被告答辯意旨略謂：經查原告「鄉林凱悅」案取得鼎佑暘公司開工之進項憑證計四五
、七一四、二八七元，審諸其支付價款證明中除二、一四四、四二三元係給付鼎佑暘
公司之事務費及營造監工費（詳原卷第一三七及一三八頁），餘為支付植筋、RC灌置
整平、模板工程、鷹架工程、打石工資之工程款、受款人均為其他營利事業，非鼎佑
暘公司，惟上揭支付其他營利事業之各項工程款係屬營造業，承攬工程之主要部分，
依營造業管理規則第二十二條明定「營造業承攬之工程，其主要部分應自行負責施工
，不得轉包」，原告稱其基於工程趕工及專業分工之必要性將工程轉包其他營造廠承
作乙節，應無足採，又縱有轉包之事實亦是鼎佑暘公司與各轉包承包商之權利義務關
係，焉有其向鼎佑暘公司請款，而鼎佑暘再將其請款轉向原告由原告直接支付之理，
鼎佑暘公司依法轉包承包商承作，承攬人即有向其請領帳款之權，原告並無支付帳款
之義務，原告謂其為爭取轉包廠商之信賴與配合遂由轉包廠商逕向其請款及付款，除
鼎佑暘公司財務狀況不健全需將其應收帳款債權逕行移轉外，應無理由有原告所訴之
情形，況一般財務不健全公司應是怕其同業了解，喪失威信才是，焉有自暴其短之理
，換言之，承包商對於承包財務不健全之公司亦應非常謹慎，怕其帳款有無法收回之
情形，是上揭原告訴其「鄉林凱悅」案係全數由鼎佑暘公司承攬施作，並無取據非實
際交易對象之進項憑證乙節自無足採。另查雖鼎佑暘公司負責人高國綱經臺灣高等法
院台中分院刑事判決無罪（已由該分院檢察官表示不服上訴最高法院中），惟該判決
書中揭明「自不能徒憑被告（高國綱、蘇鼎雅）等與各該業主間有借牌之行為，即遽
認定彼等有公訴人所指之各該罪嫌．．．」是高國綱被判無罪亦無可推翻鼎佑暘公司
出借牌照之事實，且從原告支付予鼎佑暘公司之費用為事務費、營造監工費與高國綱
八十四年五月一日於法務部調查局中部地區機動工作組調查時供詞：「．．．因鼎佑
暘公司有人力不足，無法實際承攬施作時，則由鼎佑暘公司負責蓋牌後，再委由蘇鼎
雅協助業主辦理開工計劃報告及請領使用執照期間行政文書處理、工地現場管理輔導
、鄰房鑑定、糾紛協調、勞工安全衛生管理及工地勘驗等業務。」相符，原告所訴應
無足採信。為此，請駁回原告之訴等語。
　　理  由
按「以往年度營業之虧損，不得列入本年度計算。但公司組織之營利事業，會計帳冊
簿據完備，虧損及申報扣除年度均使用第七十七條所稱藍色申報書或經會計師查核簽
證，並如期申報者，得將經該管稽徵機關核定之前五年內各期虧損，自本年純益額中
扣除後，再行核課。」為行為時所得稅法第三十九條所規定。又查舊所得稅法第三十
五條（修正所得稅法第三十九條）所稱「會計帳冊簿據完備」一語除會計帳冊簿據，
應依同法第二章第二節、商業會計法及財政部對帳簿憑證有關解釋令為認定標準外，
所稱「完備」，自應以業經依照上開法令設置帳簿，並依法取得憑證為要件。關於公
司組織之營利事業，依照修正所得稅法第三十九條規定申請自本年純益額中扣除前三
年內各期虧損案件，亦應依照上開規定審核辦理，復經財政部五十二年十一月二十二
日台財稅發字第八二一○號令釋有案。本件原告八十三年度營利事業所得稅結算申報
，列報前五年核定虧損扣除額新台幣（下同）一二、二五四、五一三元。被告初查，
以其於八十一至八十三年間涉嫌未依規定取得實際承包人所開立之發票，而係取得出
借牌照廠商鼎佑暘營造股份有限公司（以下簡稱鼎佑暘公司）所開立之不實發票充當
營業成本，案經臺中縣稅捐稽徵處查獲，並經臺中市稅捐稽徵處就其營業稅部分裁處
罰鍰在案，違章行為屬實，乃核定其八十一年及八十二年度核定虧損否准自本期扣除
。原告不服，申經復查結果，以本案涉及營業稅部分，經臺中市稅捐稽徵處復查決定
，以其興建「鄉林凱悅」案房屋，取得鼎佑暘公司發票銷售額四五、七一四、二八七
元一案，依財政部八十五年四月二日台財稅字第八五一九○○六○八號函釋，認定原
告取得該營造廠商出具之憑證，屬有合作事實之金額為一八、五○七、四九七元，尚
無稅捐稽徵法第四十四條及營業稅法第十九條第一項第一款之適用，乃就無合作事實
部分二七、二○六、七九○元（即未依規定取得憑證部分）補徵營業稅一、三六○、
三四○元，處罰鍰一、三六○、三四○元確定在案。依行為時所得稅法第三十九條規
定，公司組織之營利事業會計帳冊簿據完備者，即依商業會計法第十一條規定設置帳
簿，並依法取得憑證，始可將以往年度營業之虧損，自本年純益額中扣除。又其若有
進貨事實，其未依規定取得進項憑證金額，如未超過十萬元或未達全年進貨總金額百
分之五者，可依財政部八十三年七月十三日台財稅字第八三一六一一七五號函釋認屬
違章情節輕微，免視為帳冊簿據不完備。從而本件依營業稅確定之事實重行核算各年
度未依規定取得憑證之金額為八十一年一三、八一九、二四八元，八十二年一一、八
二九、七三五元，八十三年一、五五七、八○七元，分別佔各該全年進項總額百分之
二十三點二，百分之十七點二十八及百分之一點八四，除八十三年度外，餘兩年度尚
非屬情節輕微，自未符合盈虧互抵要件，被告初查否准八十一、八十二年度核定虧損
，自本期及以後年度全年所得額項下減除，並無不合，洵非無據。原告訴稱：本案確
實發包給鼎佑暘公司承作，至該公司有否另涉及出借牌照情事，尚非原告所能了解，
應依所得稅法第三十九條有關盈虧互抵之適用等語。惟查原告並未取得實際承包人所
開立之發票，卻取得出借牌照廠商鼎佑暘公司開立之不實統一發票充當營業成本，按
所謂會計帳冊憑證完備，須依法設置帳簿並依法取得憑證，詳實記載，本件憑證所載
品名數量、金額與事實不符，則謂其損益能正確計算，符合會計帳冊簿據完備云云，
自非可採。次查原告八十一年及八十二年度均未符合違章情節輕微之標準，依行為時
所得稅法第三十九條規定，縱其申報扣除年度（八十三）會計帳冊簿據完備，然因虧
損年度涉及違章且非屬情節輕微，自無盈虧互抵之適用，則所稱八十三年度會計帳冊
簿據完備可適用盈虧互抵之規定，顯係誤解。查被告係依鼎佑暘公司負責人高國綱於
法務部調查局中部地區機動工作組調查員訊問時，坦承該公司未實際承攬工程之施作
，而業主（建設公司）以包工包料方式，即由業主提供工資發票、材料發票供鼎佑暘
公司沖帳，該公司再開立發票供業主充抵進項成本，或以包工不包料方式，即僅提供
工資發票供鼎佑暘公司沖帳，而該公司亦相對開立發票供業主充抵進項成本等語認原
告所稱其取得實際交易對象之憑證為不可採，雖該負責人高國綱經臺灣高等法院臺中
分院八十七年度上訴字第二二○二號刑事判決諭知無罪在案。惟查該判決第九頁載有
：「依卷證資料，並無法證明各該業主有以積極之詐術或不正當方法逃漏稅捐，自難
執此遽認被告（高國綱）等應負幫助逃漏稅捐之刑責」等語，並未否定原告與各業主
間之借牌行為，尚難據以主張無此違章行為。查原告於八十一至八十三年間涉嫌取得
出借牌照廠商鼎佑暘公司所開立之不實發票充當營業成本，其帳冊簿據自屬不完備，
而營業稅部分業經補徵並處罰鍰確定在案。被告乃依營業稅確定之事實，以原告八十
三年度未符合行為時所得稅法第三十九條有關前五年虧損扣除之規定，否准八十一及
八十二年度核定虧損，自本期全年所得額項下減除，核無違誤，一再訴願決定遞予維
持，俱無不合。原告仍執前詞請求撤銷，其訴為無理由，應予駁回。又本件事證已臻
明確，其請求通知證人王日春及高國綱作證，並准予言詞辯論，核非必要，並此明
。
據上論結，本件原告之訴為無理由，爰依行政訴訟法施行法第二條、行政訴訟法第九
十八條第三項前段，判決如主文。
中　　華　　民　　國　　九十一　　　年　　　四　　　　月　　　四　　　　日
                    最 高 行 政 法 院  第 三 庭
                                審 判 長 法  官　　　葉　振　權
                                         法  官      林　茂　權
                                         法  官　　　吳　錦　龍
                                         法  官　　　劉　鑫　楨
                                         法  官　　　吳　明　鴻
右  正  本  證  明  與  原  本  無  異
　　　　　　　　　　　　　　　　　　　　 法院書記官　莊　俊　亨
中　　華　　民　　國　　九十一　　　年　　　四　　　　月　　　六　　　　日
